臺灣彰化地方法院民事判決　九十三年度重訴字第八號
　　原　　　告　丁○○
　　　　　　　　甲○○
　　　　　　　　乙○○
　　兼右二人
　　訴訟代理人　庚○○　住彰化.
　　被　　　告　己○○　住彰化.
　　訴訟代理人　丙○○　住彰化.
　　被　　　告　戊○○　住彰化.
右當事人間請求分割共有物事件，本院於民國九十三年四月十六日言詞辯論終結，判
決如左：
    主    文
兩造共有坐落彰化縣和美鎮○○○段竹子腳小段二三八地號、地目田、面積０．三九
五二公頃土地，分割為如附圖方案二所示：編號Ａ部分面積０．一三一八公頃分歸被
告戊○○取得；編號Ｂ部分面積０．０三二九公頃分歸原告乙○○取得；編號Ｃ部分
面積０．０三二九公頃分歸原告庚○○取得；編號Ｄ部分面積０．０三二九公頃分歸
原告丁○○取得；編號Ｅ部分面積０．０三二九公頃分歸原告甲○○取得；編號Ｆ部
分面積０．一三一八公頃分歸被告己○○取得。
訴訟費用由被告己○○、戊○○各負擔三分之一，餘由原告負擔。
    事    實
甲、原告方面：
  一、聲明：兩造共有坐落彰化縣和美鎮○○○段竹子腳小段二三八地號、地目田、
      面積０．三九五二公頃土地（下稱系爭土地），准予分割。
  二、陳述：系爭土地為兩造共有，應有部分為原告各十二分之一，被告各三分之一
      ，系爭土地並不得分割之約定，亦無不得分割之情形，因兩造未能協議分割，
      爰請求判決分割系爭土地。
  三、證據：提出土地登記謄本、地籍圖謄本各一件，並聲請履勘現場。
乙、被告方面：
  壹、被告己○○部分：
  　一、聲明：同意分割。
  　二、陳述：依附圖方案一分割，原告與被告己○○分得之土地，可與相毗鄰之同
        段二三七之二地號土地管理部分互相連接，符合分割後大部分人之利益，被
        告戊○○與其分割前使用系爭土地之位置亦相同，符合其所主張依現狀分割
        之原則，且被告戊○○使用系爭土地已四十餘年，並無出入不便、耕作困難
        情形，在分割後，其使用位置並未改變，並無另闢道路之必要，故系爭土地
        應依方案一分割為適當。
  貳、被告戊○○部分：
  　一、聲明：原告之訴駁回。
  　二、陳述：
　（一）系爭土地僅北邊有既成道路可通行，東邊須經由毗鄰之同段二三七之二地號
        土地方能通行至同段二三七之一地號計劃道路土地。而系爭土地雖符合現行
        農業發展條例第十六條第四項規定，惟分割後過度細分，難為通常使用，且
        如依東西向方割，勢有部分土地成為袋地，依南北方向分割，又過於狹長，
        有礙農業使用，實不適於分割。
　（二）又系爭土地相毗鄰之同段二三七之二地號土地，為原告與被告己○○與訴外
        人李朝慶等十餘人所共有，該土地尚未分割，其將來如分割，原告及被告己
        ○○所取得土地是否與與系爭土地其等取得部分合併使用，尚屬未定。且原
        告與被告己○○可經由二三七之二地號土地通往計劃道路，然被告戊○○並
        非該土地共有人，無法經由該土地通行公路，依附圖方案一分割，縱原告與
        被告己○○均願依民法第七百八十九條規定開設一條農路供被告戊○○通行
        ，所開闢農路至少需面寬五公尺以上，方足供農業機械通行所需，此將致原
        告及被告分己○○得部分供耕作使用面積大幅縮小，而被告戊○○在系爭土
        地緊鄰北側既成道路處興建有鐵皮農舍乙座，供放置農具之用，該農舍勢必
        面臨拆除，將來被告為繼續耕作而重新施做時，將花費不眥。而附圖方案二
        與方案一相比，僅被告分割位置有所不同，對原告並無影響，被告戊○○分
        割後取得之土地，可通行北邀既成道路，原告及被告己○○取得之土地則可
        可與其等相毗鄰之共有二三七之二地號土地合併使用，通行至計劃道路，對
        被告己○○亦無何重大不利益之情事，故依附圖方案二分割為適當。
　　三、證據：提出土地登記謄本一件。
丙、本院依職權囑託彰化縣和美地政事務所製作分割方案圖。
    理    由
一、本件原告起訴主張：系爭土地為兩造共有，應有部分為原告各十二分之一，被告
    各三分之一，系爭土地並不得分割之約定，亦無不得分割之情形，因兩造未能協
    議分割，爰請求判決分割共有物等語。被告己○○則同意分割，主張依方案一分
    割；被告戊○○則辯稱：系爭土地僅北邊有既成道路可通行，且分割後，過度細
    分，難為使用，不適於分割，如予分割，應依附圖方案二分割為適當等語。
二、按各共有人，得隨時請求分割共有物。但因物之使用目的不能分割或契約訂有不
    分割之期限者，不在此限。又分割之方法，不能協議決定者，法院得因任何共有
    人之聲請，命為分配。民法第八百二十三條第一項、第八百二十四條第二項分別
    定有明文。查原告主張之前揭事實，業據其提出土地登記謄本、地籍圖謄本各一
    件為證，且為被告所不爭執，自堪信為真實。從而，原告依民法第八百二十三條
    第一項、第八百二十四條第二項之規定，請求判決分割共有物，核無不合，應予
    准許。
三、至系爭土地如何分割，業據原告及被告戊○○提出如附圖所示方案一、二之分割
    方法，本院斟酌下列情形後，認為：（一）系爭土地為南北走向之長方形土地，
    北邊有約四公尺寬之既成道路可供行，東邊則須經由同段二三七之二地號土地，
    始能通行至同段二三七之一地號土地開闢中之計劃道路，又系爭土地上除西北邊
    有鐵皮倉庫外，並無建物，現由訴外人李朝慶使用北邊部分土地，中部及南部之
    土地則由被告戊○○使用，另相鄰之二三七之二地號土地，亦無建物等情，業經
    本院勘驗屬實，製有勘驗筆錄可稽。則系爭土地如依南北方向分割，兩造取得之
    土地雖可面臨北邊既成道路，惟分割後之土地過於狹長，不利使用，有損其經濟
    價值，應以如附圖方案一、二所示東西方向分割為適當。（二）又附圖方案一、
    二之分割方法相同，僅被告李被告己○○及戊○○分割後取得之土地不同，雖該
    二方案編號Ｂ、Ｃ、Ｄ、Ｅ、Ｆ部分土地均未面臨道路，然系爭土地係八十九年
    一月四日前之共有耕地，依農業發展條例第十六條第一項第四款及第二項規定，
    其分割為單獨所有後之宗數，不得超過共有人人數，本件既無法另闢通行道路，
    本院審酌之重點在於分割後各筆土地之通行情形。（三）查系爭土地東邊相鄰之
    二三七之二地號土地，係原告及被告己○○與其他人所共有之事實，為兩造所不
    爭執，堪認為真實，則原告及被告己○○依附圖方案一、二分割，其分割後取得
    之土地，均可經由其等共有之二三七之二地號土地通行至二三七之一地號計劃道
    路土地。然依方案一分割，被告戊○○所取得編號Ｆ部分之土地，因無道路可通
    行，按民法第七百八十九條第一項規定「因土地一部之讓與或分割，致有不通公
    路之土地者，不通公路土地之所有人，因至公路，僅得通行受讓人或讓與人或他
    分割人之所有地」，被告戊○○日後勢將主張經由編號Ｅ、Ｄ、Ｃ、Ｂ、Ａ部分
    土地通行至北邊道路，對各共有人分割後土地之使用自有重大影響；而依方案二
    分割，由被告戊○○取得編號Ａ部分面臨北方道路之土地，其並無通行問題，原
    告及被告己○○亦可經由其等所有之相毗鄰二三七之二地號土地通行至開闢中之
    計劃道路，應能減少通行問題，較有利於分割後土地之使用。（四）被告己○○
    雖辯稱依方案一分割始與系爭土地及毗鄰之二三七之二地號土地使用現狀相符云
    云，然原告與被告己○○並未使用系爭土地，且該二三七之二地號土地尚未分割
    ，被告己○○亦非不得與該土地之其他共有人約定變更使用位置，尚難以此認依
    方案二分割，對其有何不利，而無可採。是本院審酌前情，認依附圖方案二為分
    割，較符合公平原則，且較有利於分割後土地之使用，爰定分割方案如主文第一
    項所示。
四、本件係因兩造不能達成分割之協議而涉訟，是由敗訴之被告負擔負擔訴訟費用顯
    失公平，爰依兩造之應有部分，命原告負擔一部訴訟費用。
五、據上論結，原告之訴為有理由，依民事訴訟法第七十八條、第八十條之一、第八
    十五條第一項，判決如主文。
中　　　華　　　民　　　國　　九十三　　年　　　四　　　月　　二十三　　日
                                    臺灣彰化地方法院民事第二庭
~B法　　　官　羅秀緞
右為正本係照原本作成。
如對本判決上訴須於判決送達後廿日內向本院提出上訴狀。
中　　　華　　　民　　　國　　九十三　　年　　　四　　　月　　二十六　　日
~B法院書記官　邱柏滄
